【裁判字號】    92,簡,67
【裁判日期】    920806
【裁判案由】    醫療法
【裁判全文】
臺北高等行政法院簡易判決                            九十二年度簡字第六七號
                              .
    原      告  甲○○
    被      告  臺北市政府衛生局
    代  表  人  張  珩（局長）
    訴訟代理人  丙○○
                丁○○
                乙○○
右當事人間因醫療法事件，原告不服台北市政府中華民國九十一年十二月五日府訴字
第○九一二八七二四二○○號訴願決定，提起行政訴訟，本院判決如左：
    主  文
訴願決定及原處分均撤銷。
訴訟費用由被告負擔。
    事  實
一、事實概要：緣民眾檢附「平安健康諮詢服務」宣傳單，向被告檢舉，案經被告以
    民國（下同）九十年七月二十七日北市衛三字第九○二三五○○三○○號函請被
    告北投區衛生所（下稱北投區衛生所）查證，經該所依該宣傳單張內容刊載「（
    民俗療法：不開刀、不打針、不吃藥）1.頻尿‧‧‧（一療程六次後恢復正常）
    2.骨刺‧‧‧（一療程六次後骨刺消失）3.尿失禁（俗稱漏尿）‧‧‧（二－三
    次可禁漏）‧‧‧10.腰酸背痛等各種酸疼‧‧‧（一療程三次速癒）‧‧‧預約
    電話：0000－000000臺北市○○○○街二四九巷六號三樓‧‧‧」之
    電話與地址查證係原告所有，該所乃於九十年八月十三日請原告至該所製作談話
    紀錄，並以九十年八月（未列）日北市北衛三字第九○六○三五七○○○號函復
    被告，被告復以九十年八月二十九日北市衛三字第九○二三八七四七○○號函請
    北投區衛生所派員前往原告處所查察，該所乃於九十年九月四日派員至系爭廣告
    所載地址訪查，並以九十年九月四日北市北衛三字第九○六○四一二八○○號函
    將查證結果函報被告。案經被告認定原告未具合法醫事人員資格，亦非醫療機構
    ，卻以違規醫療廣告以招徠醫療業務，違反醫療法第五十九條及第六十二條第一
    項規定，乃依同法第七十八條規定，以九十年十月三日北市衛三字第九○二四二
    六一九○○號行政處分書，處以原告罰鍰一萬元（折合新臺幣三萬元）之處分。
    原告不服，提起訴願，嗣經台北市政府以九十一年三月八日府訴字第○九一○四
    ○一九八○○號訴願決定：「原處分撤銷，由被告於收受決定書之次日起三十日
    內另為處分。」嗣被告依上開訴願決定撤銷意旨，以九十一年三月二十二日北市
    衛三字第○九一四一二○六九○○號處分書（下稱原處分），重新處以原告五千
    元（折合新臺幣一萬五千元）罰鍰。原告不服，復提起訴願，嗣經台北市政府
    以九十一年十二月五日府訴字第○九一二八七二四二○○號訴願決定（下稱訴願
    決定）駁回，遂提起本件行政訴訟。
二、兩造聲明：
  (一)原告聲明求為判決：訴願決定及原處分均撤銷。
  (二)被告聲明求為判決：
    1.駁回原告之訴。
    2.訴訟費用由原告負擔。
三、兩造之爭點：
    系爭醫療廣告是否由原告所為？
  (一)原告主張之理由：
    1.被告以市面上出現僅有一張之檢舉偽印「平安健康諮詢服務」紙張上，列有原
      告之地址與電話，就認定為原告所有之廣告單而為行政處分，顯有不當。
    2.北投區衛生所於九十年九月四日前來民宅查訪，記載有．．．未有民眾求診，
      ．．．也沒有在執行醫療行為。足證原告並無印製傳單之動機與目的，且到目
      前為止僅僅出現一張傳單而已。
    3.原告前於九十年四月三日在北投衛生所約談時所錄留之地址及電話，與傳單上
      之地址電話相同，今天無緣無故出現一張紙張印有原告之地址及電話，原告確
      信這是由衛生單位有關人員洩漏給第三人而造成，也就是由第三人偽印，進而
      使被告認定該廣告傳單係屬原告所印。
    4.針對九十年三月二十二日台灣日報二十一版之人事廣告，其目的係為研究驗證
      而刊，至於內容尚有前列腺腫大，係原告欲順便詢問男人之病情，其與傳單之
      內容有很大之差異，被告之行政處分顯然違反禁止不當連結原則。
    5.綜上，被告不能僅憑一張傳單而據以認定原告違法，逕為不利原告之行政處分
      。
  (二)被告主張之理由：
    1.醫療法第五十九條規定：「非醫療機構，不得為醫療廣告。」同法第六十二條
      規定：「廣告內容暗示或影射醫療業務者，視為醫療廣告。」同法第八條規定
      ：「本法所稱醫療廣告，係指利用傳播媒體，宣傳醫療業務，以達招徠患者醫
      療為目的之行為。」同法施行細則第四條規定：「本法第八條所稱傳播媒體，
      指廣播、電視、錄影節目帶、新聞紙、雜誌、傳單、海報、招牌、牌坊、電影
      片及其他傳播方法。」
    2.卷查本件原以九十年十月三日北市衛三字第九○二四二六一九○○號行政處分
      書處分在卷，但經臺北市政府訴願審議委員會決定原處分撤銷，被告另為處分
      ，合先敘明。有關九十一年三月二十二日北市衛三字第○九一四一二○六九○
      ○號之行政處分，事實欄內原告答詢紀錄，其日期在九十年八月十三日而不是
      在九十年四月三日，被告業以九十一年五月三日北市衛三字第○九一四一五三
      八六○○號另函更正。次查原告未具合法醫事人員資格，卻印製寄發「平安健
      康諮詢服務」宣傳單張，內載「1.頻尿．．（一療程六次後恢復正常）2.骨剌
      ．．（一療程六次後骨剌消失）．．」等詞句涉及未取得合法醫師資格擅自執
      行醫療業務之嫌，被告仍請北投區衛生所前往宣傳單上「尊賢街二四九巷六號
      三樓」地址現場勘查，經查現場雖無醫療行為及醫療設備，惟不代表原告未印
      製散發前揭宣傳單張，況被告並未以違反醫師法第二十八條：「未取得合法醫
      師資格，擅自執行醫療業務者，處一年以上三年以下有期徒刑，．．」之密醫
      條款移處；被告依據宣傳單所載「預約電話：0000000000，臺北市○○○○街
      249巷6號3樓」查證為原告電話號碼及地址，且依社會一般觀念已足誘導或誤
      導民眾而達到其招徠醫療業務，原告雖辯稱廣告傳單係由他人承製之偽製品，
      惟傳單所載電話號碼及地址是原告之住家，顯見原告默許以達不當招徠病患為
      目的之行為極為明確，本件廣告利益歸屬原告，自應認屬為原告之醫療廣告，
      惟當主管機關查獲時，卻又推諉不知情，以規避處分。核以原告未具合法醫事
      人員資格，亦非合法醫療機構，揆諸首揭法條自當認屬為違規醫療廣告，違反
      醫療法之規定，被告依法處分並無違誤。
    理  由
一、本件兩造不爭系爭「平安健康諮詢服務」宣傳單上所載之地址電話確為原告所有
    等情，並有上開宣傳單附卷可稽，堪信為真實。
二、按醫療法第五十九條規定：「非醫療機構，不得為醫療廣告。」同法第六十二條
    規定：「廣告內容暗示或影射醫療業務者，視為醫療廣告。」同法第八條規定：
    「本法所稱醫療廣告，係指利用傳播媒體，宣傳醫療業務，以達招徠患者醫療為
    目的之行為。」同法施行細則第四條規定：「本法第八條所稱傳播媒體，指廣播
    、電視、錄影節目帶、新聞紙、雜誌、傳單、海報、招牌、牌坊、電影片及其他
    傳播方法。」是本件之爭執，厥在於系爭醫療廣告是否由原告所為？
三、按「行政官署對原告於人民有所處罰，必須確實證明其違法之事實。倘不能確實
    證明違法事實之存在，其處罰即不能認為合法。」八十九年七月一日改制前之行
    政法院三十九年度判字第二號判例著有明文。本件被告處分原告以罰鍰，無非以
    系爭宣傳單上之地址電話為原告所有，廣告實際利益歸屬原告，且原告前曾於報
    紙上刊登類似之醫療廣告為其論據。惟查：
  (一)查被告曾請北投區衛生所前往系爭宣傳單上「尊賢街二四九巷六號三樓」地址現
    場勘查，該所函復被告略以「：：：於九十年八月七日派人前往查看，該址為民
    宅，外觀無任何市招：：：」，此有該所九十年八月北市北衛三字第九○六○三
    五七○○○號函附於原處分卷可按。次查，北投區衛生所應被告之指示，再度於
    九十年九月四日派員前往稽查，稽查結果為「該址為民宅，外無懸掛市招，屋主
    甲○○在場，其屋內為住家，停留三十分鐘內，未有民眾求診，也無發現『平安
    健康諮詢服務』宣傳單張。」此有該所九十年九月四日北市北衛三字第九○六○
    四一二八○○號函附於原處分卷可按。是尚無證據證明原告於住家設有醫療設備
    或有醫療行為，而有印製散發醫療廣告之動機。
  (二)承前所述，北投區衛生所並未於原告住家發現有相同之宣傳單，而本件除提供檢
    舉之系爭宣傳單外，被告亦未查獲其他相同之宣傳單，更未查獲系爭宣傳單係原
    告所親自製作或委託他人製作，被告逕以廣告利益歸屬原告，而認定係原告所為
    ，殊屬率斷。
  (三)另查，原告固不爭曾於九十年三月二十二日在台灣日報刊登廣告一則，惟查該廣
    告之內容為「尿失禁鼻竇炎前列腺腫大不開刀吃藥徵醫師一名（02）00000000」
    ，姑不論該廣告主旨在「徵醫師」，與前揭醫療法第八條所規定之「指利用傳播
    媒體，宣傳醫療業務，以達招徠患者醫療為目的之行為。」似屬有間。惟按行政
    罰之違法事實，應以證據認定之，而非以受處分人之素行認定之，是縱認原告所
    登之報紙廣告屬醫療廣告，亦不能逕以之推論系爭宣傳單必係原告所為。
  (四)此外，本件查無其他證據證明系爭宣傳單確係原告所為，依前揭判例意旨，被告
    處罰原告於法尚有未合。
四、綜上所述，原告之主張為可採，原處分依醫療法第七十八條前段之規定處原告以
    罰鍰，於法尚屬無據，訴願決定，未予糾正，亦有未合，原告訴請撤銷訴願決定
    及原處分，為有理由，應予准許。
據上論結，本件原告之訴為有理由，爰依行政訴訟法第九十八條第三項前段，判決如
主文。
中    華    民    國    九十二      年      八        月      六        日
                 臺 北 高 等 行 政 法 院   第 一 庭
                                         法  官  王  碧  芳
右為正本係照原本做成。
本件以訴訟事件所涉及之法律見解具有原則性者為限，始得於本判決送達後二十日內
向本院提出上訴狀並表明上訴理由（須按他造人數附繕本）且經最高行政法院許可後
方得上訴。
中      華      民      國    九十二    年      八      月      六      日
                                          法院書記官 鄭 聚 恩


司法院資訊處製作；財團法人民間司法改革基金會備份。
